【裁判字號】    99,家訴,54
【裁判日期】    990921
【裁判案由】    撤銷公證遺囑
【裁判全文】
臺灣高雄地方法院民事判決              99年度家訴字第54號
原      告  乙○○
被      告  丙○○
被      告  甲○○
上列當事人間請求撤銷公證遺囑事件，本院於民國99年8 月26日
言詞辯論終結，判決如下：
    主      文
原告之訴駁回。
訴訟費用由原告負擔。
    事實及理由
一、原告起訴主張：
  (一)本院98年度家訴字第79號案件第一審未開庭，撤銷「公證遺
    囑」和「財產分配契約公證書」，因法官未調查，不知公證
    人等人偽造家母「口述遺囑」，故以不適格判決。
  (二)該案件經上訴至高等法院第二審，審判長因發現全部人皆偽
    證，乃緊急暫停宣判，又追加開第二次調查庭，乃多查出97
    年7 月23日第二份公證遺囑，97年度雄院民公正字第000763
    號（97年5 月15日之公證遺囑之筆記遺囑）。
  (三)公證人蕭家正、見證人程建誌已承認97年5 月15日公證遺囑
    ，非家母王吳桃口述遺囑，見證人丁○則證稱不知道，因其
    有離開現場（即證人丁○在場時，並未聽到家母王吳桃「口
    述遺囑」）。
  (四)甲○○已伏首承認「公證遺囑（第1 份）」是甲○○提供草
    稿予公證人蕭家正製作的。
  (五)97年度雄院民公正字第000763號是97年7 月23日製作和97年
    5 月15日完全一樣，僅是補充97年5 月15日之筆記遺囑，97
    年7 月30日家母最後一次住院，至97年8 月28日逝世，家母
    王吳桃97年5 月15日無法做「口述遺囑」，公證遺囑內容太
    複雜，均需要精算，家母不識字也不會算。
  (六)97年度雄院民公正字第000763號，公證遺囑意旨，七本遺囑
    乙式七份，王吳桃、兒子丙○○....各留一份....和「第一
    份公證遺囑」一樣，但是實際只有2 份由丙○○或甲○○持
    有。
  (七)97年度雄院民公字第000763號是第一份公證遺囑的筆記遺囑
    ，第一份公證遺囑既是偽造家母王吳桃「口述遺囑」無效，
    同理第二份公證遺囑是偽造家母王吳桃口述遺囑。為此，爰
    提起本件訴訟，並聲明：1.97年度雄院民公正字第000763號
    公證遺囑無效。2.訴訟費用由被告負擔等語。
二、被告丙○○、甲○○則以：97年度雄院民公正字第000489號
    公證遺囑有瑕疵，所以另做了1 份97年度雄院民公正字第00
    0763號公證遺囑，署立台南醫院之函已經證明王吳桃意識清
    醒，有行為能力，並請求駁回原告之訴，訴訟費用由原告負
    擔等語置辯。
三、本院得心證之理由：
  (一)本件原告上開主張97年5 月15日第000489號公證遺囑無效之
    事實，業據其提出97年度雄院民公正字第000489號公證遺囑
    、台灣高等法院高雄分院98年度家上字第59號民事判決影本
    、土地登記謄本、診斷證明書、戶籍謄本等件為證，被告對
    上開證物不爭執，此部份原告主張之事實，堪信為真實。
  (二)按「公證遺囑，應指定二人以上之見證人，在公證人前口述
    遺囑意旨，由公證人筆記、宣讀、講解，經遺囑人認可後，
    記明年、月、日，由公證人、見證人及遺囑人同行簽名：遺
    囑人不能簽名者，由公證人將其事由記明，使按指印代之。
    前項所定公證人之職務，在無公證人之地，得由法院書記官
    行之，僑民在中華民國領事駐在地為遺囑時，得由領事行之
    。」民法第1191條定有明文。針對97年度雄院民公正字第
    000763號公證遺囑一節，被告等迭次於本院言詞辯論期日到
    場，均否認有何原告主張之事實，參以證人蕭家正到庭證稱
    ：「（問：請證人仔細閱覽97年度雄院民公正字第000763號
    公證遺囑是否是你作成的？）是。（問：97年7 月23日作成
    97年度雄院民公正字第000763號公證遺囑王吳桃女士之精神
    狀況為何？）意識正常。（問：請你回想當初作成97年度雄
    院民公正字第000763 號 公證遺囑之過程為何？）因為上1
    件97年度雄院民公正字第000489號公證遺囑要做的時候，王
    吳桃已經將每筆土地地號要分給誰都已經劃出來了，所以在
    講哪一塊要給誰的時候，講到說要給原告地號的時候，原告
    就不同意，原告與王吳桃就開始爭吵，原告說本來要給她的
    一塊地為何王吳桃把地賣掉，王吳桃就很生氣，就告訴原告
    說你不要就不要了，我就跟原告說在法律上有一條不能對直
    系尊親屬侮辱可能會喪失繼承權，原告聽到後就比較安靜，
    我後來以抽籤方式決定，我就製作籤號，由原告兩個姐妹抽
    籤，剩下的原告不來抽籤，剩下的就算是她的，結果就跟王
    吳桃當初要分配給原告的地號是一樣的，三個姐妹都是跟王
    吳桃當初要分配的地號一樣，我就根據王吳桃之意思開始寫
    遺囑，寫完我就念給他們聽，唸完就請他們簽名蓋章，事後
    我回想，原告並未表達完全，我就通知他們再來做97年度雄
    院民公正字第000763 號 之公證遺囑，他們來了之後，我就
    問王吳桃如何分配，王吳桃一一講完之後，就跟原來97年度
    雄院民公正字第000489 號 公證遺囑所分配的一樣，97年度
    雄院民公正字第000489號公證遺囑我是用打字的，97年度雄
    院民公正字第000763號公證遺囑我是用手寫的，見證人也都
    一樣，我還是有朗讀給他們聽，並簽名蓋章，第一次我是每
    個人到場的都給一份，第二次97年度雄院民公正字第000763
    號公證遺囑王吳桃說不需要這麼多份，我在遺囑第七條有寫
    誰幾份，事實上沒那麼多份，只是沒有修改而已。（問：證
    人你確定97年7 月23日王吳桃作成97年度雄院民公正字第
    000763號公證遺囑時是可以口述遺囑的內容嗎？）我確定兩
    件王吳桃都可以口述遺囑之內容。」等語（見本院卷第156
    頁），互核證人丁○到庭證稱：「（問：提示台灣高雄地方
    法院蕭家正事務所97度雄院民公正字第000763號公證請求書
    上面見證人是否是你本人？）對。（問：是誰請你去當見證
    人的？）是王吳桃請我去的。（問：當天王吳桃是否意識清
    楚，會說話嗎？）有，很清楚，還問我還要不要出來參選。
    」等語（見本院卷第222 頁），及證人程建誌到庭證稱：「
    （問：提示台灣高雄地方法院所屬民間公證人蕭家正事務所
    97度雄院民公正字第000763號公證請求書上面之見證人是否
    是你本人？）確認就是我本人。（問：是誰請你去當見證人
    的？）是王吳桃請我去的。（問：當天王吳桃是否意識清楚
    ，會說話嗎？）意識清楚，會講話。」等語相符（見本院卷
    第224 頁），足認王吳桃並未有何原告指稱意識不清之情。
    再者，本院依職權調取王吳桃行政院衛生署台南醫院病歷資
    料，亦顯示王吳桃精神狀況正常，況且係爭公證遺囑乃於公
    證人面前製作完成，要無有何偽造之情況發生，且縱然原告
    於該公證遺囑製作時，並未在場，然有上揭二位證人作證，
    亦不影響遺囑之真實，是原告主張97年度雄院民公正字第
    000763號公證遺囑係屬無效等情，尚難為本院所採信。綜上
    ，本院審酌上開事證，認原告請求確認97年度雄院民公正字
    第000763號公證遺囑無效，洵屬無據，應予駁回。
四、兩造其餘攻擊或防禦方法，經本院斟酌後，認為均不足以影
    響本判決之結果，自毋庸逐一詳予論駁，附此敘明。
五、據上論結，本件原告之訴為無理由，依民事訴訟法第78條，
    判決如主文。
中    華    民    國    99    年    9     月    21    日
                      家事庭法  官  何清富
以上正本係照原本作成。
如對判決上訴，應於判決送達後20日內向本院提出上訴狀。
中    華    民    國    99    年    9     月    21    日
                            書記官  鄧思辰

司法院資訊處製作；財團法人民間司法改革基金會備份。
